ACORDAO-COMPLETO-2576390

ACÓRDÃO 2519/2023 ATA 8/2023 - SEGUNDA CÂMARA

VISTOS, relatados e discutidos estes autos que tratam de ato de pensão militar instituída por Carlos Annibal Valverde de Moraes, emitido pelo Comando da Marinha, em favor de Josuneia Evaristo Araújo de Moraes,
ACORDAM os Ministros do Tribunal de Contas da União, reunidos em Sessão da Segunda Câmara, diante das razões expostas pelo Relator, com fundamento no art. 71, inciso III, da Constituição Federal e nos arts. 1º, inciso V, 39, inciso II, e 45 da Lei 8.443/1992, em:
9.1. considerar ilegal o ato instituído por Carlos Annibal Valverde de Moraes, em favor de de Josuneia Evaristo Araújo de Moraes, negando-lhe o respectivo registro; 
9.2. dispensar o ressarcimento das quantias indevidamente recebidas de boa-fé, consoante o enunciado 106 da Súmula de Jurisprudência deste Tribunal;
9.3. determinar ao Comando da Marinha que:
9.3.1. promova o recálculo do valor atualmente pago a título de reforma/pensão militar com base no posto/graduação incorreto, no prazo 15 (quinze) dias, contados a partir da ciência desta deliberação, sob pena de responsabilidade solidária da autoridade administrativa omissa, consoante disposto nos arts. 71, inciso IX, da Constituição Federal e 262 do Regimento Interno desta Corte;
9.3.2. dê ciência à beneficiária sobre seu direito a opção entre os cargos/proventos acumulados ilegalmente com a pensão militar/reforma, de forma que se enquadre no que prescreve o art. 29 de Lei 3.765/1960
9.3.3. dê ciência desta deliberação à interessada, alertando-a de que o efeito suspensivo proveniente da interposição de eventuais recursos, caso não providos, não a exime da devolução dos valores indevidamente percebidos após a notificação;
9.3.4. envie a esta Corte de Contas, no prazo de 30 (trinta) dias, por cópia, comprovante de que a interessada teve ciência desta deliberação;
9.4. esclarecer ao órgão jurisdicionado, com supedâneo no art. 262, § 2º, do Regimento Interno, que a concessão considerada ilegal poderá prosperar mediante a emissão e o encaminhamento a este Tribunal de novo ato concessório, escoimado da irregularidade apontada nestes autos; e
9.5. dar ciência desta deliberação ao órgão de origem.

Análise de ato de concessão de pensão militar.

Segunda Câmara

Comando da Marinha.

3. Interessada: Josuneia Evaristo Araújo de Moraes (XXX.213.861-XX).

13.1. Ministros presentes: Vital do Rêgo (Presidente), Augusto Nardes (Relator), Aroldo Cedraz, Antonio Anastasia e Jhonatan de Jesus.
13.2. Ministro que não participou da votação: Jhonatan de Jesus.
13.3. Ministro-Substituto presente: Marcos Bemquerer Costa.

AUGUSTO NARDES

Adoto como parte integrante deste relatório a instrução transcrita a seguir com os ajustes de forma pertinentes, a qual foi elaborada no âmbito da então Secretaria de Fiscalização de Integridade de Atos e Pagamentos de Pessoal e de Benefícios Sociais e cujo encaminhamento teve a anuência do dirigente daquela unidade (peças 5 e 6) :
	"Trata-se de ato de pensão militar, submetido, para fins de registro, à apreciação do Tribunal de Contas da União (TCU) , de acordo com o art. 71, inciso III, da Constituição Federal. O ato foi cadastrado e disponibilizado ao TCU por intermédio do Sistema e-Pessoal, na forma do art. 2º e 4º da Instrução Normativa TCU 78/2018.
O ato desse processo pertence às seguintes unidades:
1.1. Unidade emissora: COMANDO DA MARINHA.
1.2. Unidade cadastradora: SERVIÇO DE INATIVOS E PENSIONISTAS DA MARINHA.
1.3. Subunidade cadastradora: SVPM - Pensão Militar.
	EXAME TÉCNICO
	Procedimentos aplicados
Os procedimentos para exame, apreciação e registro de atos de pessoal encontram-se estabelecidos na Instrução Normativa TCU 78/2018 e na Resolução TCU 206/2007. Essas normas dispõem que os atos de pessoal disponibilizados por meio do e-Pessoal devem ser submetidos previamente a críticas automatizadas, com base em parâmetros predefinidos.
As críticas das informações cadastradas na etapa de coleta do ato foram elaboradas e validadas levando-se em conta as peculiaridades de cada ato. Os itens verificados nessa etapa são inerentes a dados cadastrais, fundamentos legais, mapa de tempo, ficha financeira, assim como eventuais ocorrências de acumulação. Trata-se de verificações abrangentes, minuciosas e precisas e sem a necessidade de ação humana e, portanto, menos suscetível a falhas. As críticas aplicadas estão discriminadas no sistema, no Menu e-Pessoal, opção "Crítica", que podem ser acessadas mediante concessão de perfil específico a servidores do TCU responsáveis pela análise.
Além das críticas automatizadas, há verificação humana adicional no caso de haver alertas do sistema ou informações não formatadas, como esclarecimentos do gestor ou do controle interno.
As críticas também consideram os registros do Sistema Integrado de Administração de Recursos Humanos (Siape) . O Siape disponibiliza informações atualizadas sobre as parcelas que integram os proventos, diferentemente, portanto, do e-Pessoal, que informa as parcelas no momento do registro do ato.
Essa confrontação com o Siape fornece uma visão atual e verdadeira da situação, o que permite descaracterizar irregularidades e inconsistências que, embora constantes do e-Pessoal, já foram corrigidas.
As verificações detectadas no ato encontram-se discriminadas na aba de pendências do ato no sistema e-Pessoal, bem como no espelho do ato contemplado por esta instrução.
	Exame das Constatações
Ato: 157911/2021 - Inicial - Interessado (a) : CARLOS ANNIBAL VALVERDE DE MORAES  
1.4. Beneficiário: JOSUNEIA EVARISTO ARAUJO DE MORAES - Cônjuge
1.5. Parecer do Controle Interno: considerar o ato Legal.
1.6. Constatação e análise:
1.6.1. Possível cômputo de tempo privado no Tempo de serviço até 29/12/2000 e tempos que não contam para posto/graduação acima para fins de proventos na reserva (tempo privado, guarnição especial, OFR) . Devolução do ato para complementação das informações. Atos de reforma: [SISAC- 10637508-07-2010-001207-7].
a. Justificativa do Gestor de Pessoal: Não há. Verificação efetuada no âmbito do TCU.
b. Análise do Controle Interno: Não há. Verificação efetuada no âmbito do TCU.
c. Análise da Equipe Técnica: Ilegal
Pela análise do ato de concessão da pensão, verifica-se que o militar era Capitão de Corveta na ativa e foi transferido para a reserva com proventos de Capitão de Fragata, porque teria mais de 30 anos de tempo de serviço. No entanto, o mapa de cômputo de tempo de serviço em anexo registra 2 anos e 331 dias de atividade privada, embasado no Parecer 005/FA-52, de 01/12/1993.
A Lei 6.880/80 não estabelece o tempo de serviço privado entre os itens computáveis para tempo de serviço. O tempo de serviço público, conforme jurisprudência consolidada deste Tribunal de Contas, conta somente para fins de inatividade e não serve para fins de percepção de melhoria de proventos com base em grau hierárquico superior. Assim, se o tempo servido em órgãos públicos não conta para esse fim, aquele servido em estabelecimentos privados também não deve ser considerado.
Em que pese existir embasamento infralegal permitindo o cômputo desse tempo para fins de melhoria de posto/graduação - Parecer 005/FA-52, de 01/12/1993, o TCU já discutiu esse fato em outros acórdãos e negou essa regra. Cabe destacar a seguir, trecho do Voto do Ministro Relator no Acórdão 8232/2020-TCU-Primeira Câmara:
10. Pois bem, no caso, a norma de regência, Lei 6.880/1980 (Estatuto dos Militares) , não prevê a contagem de tempo de atividade privada para nenhum efeito. Logo, a meu juízo, já se revela bastante questionável a utilização de um tal tempo ainda que unicamente para a inativação. Por outro lado, a definição dada pelo Estatuto à expressão 'anos de serviço' - a mesma então utilizada em seu art. 52, inciso II, que tratava do direito à remuneração do grau hierárquico superior - encerra condicionantes categóricos: (...) 
11.  A título de comparação, note-se que a contagem do tempo de serviço público civil anterior ao ingresso na carreira militar é expressamente autorizada no Estatuto (inciso I do art. 137) , contudo, unicamente para fins de inatividade. Aliás, a contenção dos efeitos desse tempo não ficou apenas na abstrata intenção do Legislador, como sugere o recorrente, senão foi reduzida a manifesta e inequívoca disposição legal: o acréscimo é computado somente quando da passagem à inatividade e somente para esse fim (art. 137, § 1º) 
Ora, se assim é para o tempo de serviço público, previsto na norma, não há como admitir validamente que o tempo de atividade privada, não previsto, possa assegurar efeitos mais abrangentes.
Como se vê, a deliberação atacada, essencialmente fundada nas mesmas razões aqui expostas, não usurpou competência privativa do Supremo Tribunal Federal e tampouco ofendeu o princípio tempus regit actum. Antes, limitou-se a aplicar a legislação de regência ao caso concreto. No ponto, de passagem, anoto que o Parecer 005/FA-52/1993 do EMFA, referido pelo recorrente, não vincula esta Corte de Contas, e eventual discordância de suas conclusões não implica, propriamente, 'controle de constitucionalidade'.
Com base no exposto, entende-se que a transferência para a reserva do militar e consequentemente a reforma e a pensão não deveriam ter sido calculadas com base no posto de Capitão de Fragata, por ter menos de 30 anos de tempo de serviço computáveis para esse benefício.
No que se refere à acumulação de cargos/proventos públicos, verificou-se o sistema 'Indícios' e não se constatou acumulação em desacordo com o artigo 29 da Lei 3.765/60.
Pelo exposto, propõe-se apreciar o ato pela ILEGALIDADE, para emissão de novo ato e reajuste dos proventos da pensão militar ao posto/graduação de Capitão de Corveta.
9.4.	O quadro resumo de ocorrências e, quando for o caso, o detalhamento da norma legal e da jurisprudência para a inconsistência acima elencada encontra-se no anexo II dessa instrução.
	CONCLUSÃO
A abrangência e a profundidade das verificações levadas a efeito fundamentam convicção de que o ato 157911/2021 pode ser apreciado pela ilegalidade, em razão das irregularidades apontadas no item Exame das Constatações desta instrução, que representam afronta à legislação e à jurisprudência de referência
	PROPOSTA DE ENCAMINHAMENTO
Ante o exposto, com fundamento no art. 71, inciso III, da Constituição Federal, no art. 1º, inciso V, e art. 39, incisos I e II, da Lei 8.443/1992, no art. 260 do Regimento Interno do Tribunal de Contas da União, propõe-se:
10.1. Considerar ILEGAL e recusar registro do ato de Pensão militar 157911/2021 - Inicial de CARLOS ANNIBAL VALVERDE DE MORAES do quadro de pessoal do órgão/entidade COMANDO DA MARINHA, com base nos arts. 71, inciso III, da Constituição Federal, 1º, inciso V, e 39, inciso II, da Lei 8.443/1992 e 260, § 1º, do Regimento Interno.
10.2. Com fulcro no art. 262, caput, do Regimento Interno deste Tribunal, determinar ao órgão/entidade COMANDO DA MARINHA que:
10.2.1. emita novo ato, livre da irregularidade ora apontada, em substituição ao ato de Pensão militar de CARLOS ANNIBAL VALVERDE DE MORAES, submetendo-o à nova apreciação por este Tribunal, na forma do artigo 260, caput, também do Regimento.
10.2.2. promova o recálculo do valor atualmente pago a título de reforma/pensão militar com base no posto/graduação incorreto, no prazo 15 (quinze) dias, contados a partir da ciência desta deliberação, sujeitando-se a autoridade administrativa omissa à responsabilidade solidária, em face manifesta ilegalidade.
10.2.3. dê ciência, no prazo de quinze dias, contados da notificação, do inteiro teor desta deliberação (a) o interessado (a) , alertando-o (a) de que o efeito suspensivo proveniente da interposição de eventuais recursos junto ao TCU não o (a) exime da devolução dos valores percebidos indevidamente, caso o recurso não seja provido.
10.2.4. informe o teor do acórdão que vier a ser prolatado, encaminhando ao TCU, no prazo de trinta dias, comprovante da data de ciência pelo (a) interessado (a) , nos termos do art. 4º, § 3º, da Resolução TCU 170/2004.
10.2.5. dispense a devolução dos valores indevidamente recebidos de boa-fé até a data da ciência do órgão/entidade COMANDO DA MARINHA, do acórdão que vier a ser proferido, com base no Enunciado 106 da Súmula da Jurisprudência do TCU."
2.	Em acréscimo, o Ministério Público junto ao TCU manifestou-se nos seguintes termos (peça 7) :
"Trata-se de pensão militar deferida pelo Comando da Marinha em favor de Josuneia Evaristo Araújo de Moraes, na qualidade de viúva de Carlos Annibal Valverde de Moraes, falecido em 17/10/2018.
A concessão recebeu proposta de ilegalidade por parte da Sefip, em razão do pagamento a maior do benefício, devido à utilização indevida de tempo prestado na iniciativa privada. Assiste razão à unidade técnica, nesse ponto.
Ainda de acordo com a Sefip, não há indícios de acumulação irregular:
'No que se refere à acumulação de cargos/proventos públicos, verificou-se o sistema 'Indícios' e não se constatou acumulação em desacordo com o artigo 29 da Lei 3.765/60.'
Consultas aos sistemas de informações do Tribunal de Contas da União, todavia, revelam que a interessada, além da pensão militar em apreço, recebe os seguintes benefícios:
- Pensão militar concedida pelo Comando da Aeronáutica - Comaer/Pipar, na qualidade de filha de militar falecido em 1/1/1984; e
- Proventos de aposentadoria no cargo de Tecnologista Senior III concedida pela Diretoria do Pessoal da Marinha - Brasília, com vigência em 20/5/2015 (ato Sisac) .
De acordo com o art. 29 da Lei 3.765/1960, em sua redação original, norma que dispõe sobre a concessão de pensões militares:
'Art. 29. É permitida a acumulação:
a)  de duas pensões militares;
b)  de uma pensão militar com proventos de disponibilidade, reforma, vencimentos, aposentadoria ou pensão proveniente de um único cargo civil.'
Com a edição da MP 2.215-10/2001, este artigo passou a dispor o seguinte:
'Art. 29. É permitida a acumulação:
I - de uma pensão militar com proventos de disponibilidade, reforma, vencimentos ou aposentadoria;
II - de uma pensão militar com a de outro regime, observado o disposto no art. 37, inciso XI, da Constituição Federal.'
A partir da entrada em vigor da MP 2.215-10/2001, a acumulação de duas pensões militares passou a não mais encontrar amparo legal. Desse modo, o ato em exame, com vigência após a edição da referida MP, deve ser considerado ilegal, uma vez que a beneficiária já recebia outra pensão militar na qualidade de filha.
No âmbito desta Corte de Contas, a jurisprudência é pacífica no sentido de considerar essa espécie de acumulação indevida, conforme se observa do voto condutor do Acórdão 8706/2021-TCU-Primeira Câmara:
'2. Diante dos elementos constantes dos autos e da legislação pertinente, concordo com a sinalização da unidade instrutiva, ratificada pelo Ministério Público junto a esta Casa, quanto à presença de ilegalidade no ato de reversão da pensão militar instituída por José Adelário Barreto em favor de Maria Julieta Barreto Burgos, tendo em vista a identificação de que esta última, além do referido benefício instituído por seu falecido pai (peça 10) , também percebe outra pensão militar, instituída por seu falecido marido (peça 11 - referente ao ato Sisac nº 10637508-08-1999-000863-7/1999, autuado no TC-Processo Processo 001.400/2002-3 e considerado legal na sessão de 28/11/2002 da 2ª Câmara) , o Sr. Luiz Carlos Burgos, extrapolando, portanto, os limites de acumulação estabelecidos pelo art. 29 da Lei 3.765/1960, na redação a ele conferida pela Medida Provisória 2.215-10/2001 (sob cuja vigência verificou-se, em 30/3/2014 - vide peça 18 -, o óbito da beneficiária da ordem anterior que deu ensejo ao ato de reversão ora examinado) , conforme reconhecido pela própria interessada (peça 8) e consoante reiterada jurisprudência desta Corte (tais como, apenas para citar alguns exemplos, da 1ª Câmara os Acórdãos 8411/2020, Relator Ministro-Substituto Weder de Oliveira, 8586/2020, Relator Ministro Vital do Rêgo, e 8153/2021, de minha relatoria; e na 2ª Câmara os Acórdãos 2124/2021, Relator Ministro Raimundo Carreiro, 5920/2021, Relator Ministro Aroldo Cedraz, e 7648/2021, Relator Ministro-Substituto Marcos Bemquerer Costa) .
3. Assim, o ato de pensão militar constante da peça 12 não poderá prosperar nos moldes em que concedido, sem prejuízo de que novo ato seja encaminhado ao Tribunal para oportuna deliberação, sendo que, na hipótese, o saneamento do ato dependerá da opção da interessada por uma das duas pensões militares que atualmente percebe.'
Além disso, o art. 29 da Lei 3.765/1960 em nenhum momento permitiu a acumulação de mais de dois benefícios. Sobre o tema, rememore-se as seguintes deliberações:
Acórdão 8721/2017-TCU-Segunda Câmara:
'PENSÃO MILITAR. ACUMULAÇÃO ILEGAL DE BENEFÍCIOS. DESCUMPRIMENTO DAS REGRAS DO ART. 29 DA LEI 3.765/1960. ILEGALIDADE DE UM ATO E NEGATIVA DE REGISTRO. LEGALIDADE DOS DEMAIS ATOS, COM DETERMINAÇÃO PARA OS REGISTROS CORRESPONDENTES.
 (...) 2. O benefício previdenciário do INSS é considerado para fins do disposto no mencionado art. 29 da Lei 3.765/1960, haja vista que, em se tratando de pensão civil, quer seja previdenciária quer estatutária, a acumulação de benefícios recebidos dos cofres públicos deve ser entendida de maneira restritiva.'
Acórdão 10142/2017-TCU-Segunda Câmara:
'PESSOAL. PENSÃO MILITAR. PERCEPÇÃO SIMULTÂNEA DE MAIS DE DOIS BENEFÍCIOS. ACUMULAÇÃO ILEGAL. DESCUMPRIMENTO DAS REGRAS DO ART. 29 DA LEI 3.765/1960. ILEGALIDADE DE UM ATO E NEGATIVA DE REGISTRO. LEGALIDADE DAS OUTRAS CONCESSÕES, COM DETERMINAÇÃO PARA OS REGISTROS CORRESPONDENTES.'
Acórdão 3653/2011-TCU-Segunda Câmara:
'PESSOAL. PENSÃO MILITAR. LEI Nº 3.765/1960. REVERSÃO EM FAVOR DAS FILHAS DO INSTITUIDOR. ACUMULAÇÃO DE TRÊS BENEFÍCIOS POR UMA INTERESSADA. ILEGALIDADE. DETERMINAÇÕES.'
O ato foi encaminhado pelo controle interno em 2022, de modo que não houve o decurso do prazo de cinco anos previsto pelo Supremo Tribunal Federal, no âmbito do RE 636.553, para a apreciação de atos de natureza complexa, por parte deste Tribunal.
Ante o exposto, o Ministério Público de Contas manifesta-se pela ilegalidade e negativa de registro do ato de concessão da pensão militar instituída por Carlos Annibal Valverde de Moraes, em favor de Josuneia Evaristo Araújo de Moraes."
 
É o Relatório.

não há.

Procurador Júlio Marcelo de Oliveira.

PESSOAL. PENSÃO MILITAR. PROVENTOS CALCULADOS SOBRE A REMUNERAÇÃO DE GRAU SUPERIOR AO OCUPADO. UTILIZAÇÃO DE TEMPO PRIVADO. IMPOSSIBILIDADE DA UTILIZAÇÃO DAQUELE TEMPO PARA OS FINS PREVISTOS NO ART. 50, INCISO II, DA LEI 6.880/1980. ACUMULAÇÃO INDEVIDA POR PARTE DA BENEFICIÁRIA. ILEGALIDADE. NEGATIVA DE REGISTRO. DETERMINAÇÕES. CIÊNCIA.

PENSÃO MILITAR (PMIL)

Unidade de Auditoria Especializada em Pessoal (AudPessoal).

Trata-se de ato de pensão militar instituída por Carlos Annibal Valverde de Moraes, emitido pelo Comando da Marinha, em favor de Josuneia Evaristo Araújo de Moraes.
2.	Após as pertinentes análises, a então Secretaria de Fiscalização de Integridade de Atos e Pagamentos de Pessoal e de Benefícios Sociais (Sefip) propôs a ilegalidade do ato de pensão, em razão da concessão de melhoria nos proventos do instituidor, em desacordo com a Lei 6.880/1980. O Ministério Público junto ao TCU anui à proposta e aponta, em acréscimo, que a interessada, além da pensão militar em apreço, acumula irregularmente outros dois benefícios.
3.	Manifesto, desde já, minha anuência ao posicionamento manifestado nos autos pela unidade técnica com os reparos propostos pelo MPTCU e adoto os fundamentos utilizados como razões de decidir.
4.	De fato, conforme bem esclarecido pela unidade técnica, o instituidor, ocupante do posto de Corveta na ativa, foi transferido para a reserva com proventos de Capitão de Fragata, porque teria mais de 30 anos de tempo de serviço.
5.	Ocorre que o mapa de cômputo de tempo de serviço do instituidor, em anexo, registra 2 anos e 331 dias de atividade privada (peça 3, p.6) e, ao analisar o inciso II do art. 50 da Lei 6.880/1980, com a redação dada pela Lei 7.580/1986, percebe-se que a melhoria de remuneração ou percepção da mesma em grau hierárquico superior ao que possuía na atividade somente se aplica aos militares transferidos para a inatividade quando contarem com mais de 30 (trinta) anos de serviço militar. Assim, cabe ressaltar que tempo privado, guarnição especial e Órgãos de Formação da Reserva (OFR) não contam para fins de tempo de serviço para posto/graduação acima, contando apenas para fins de reserva.
6.	Ademais, a interessada, além da pensão militar em apreço, recebe os benefícios de outra pensão militar concedida pelo Comando da Aeronáutica e proventos de aposentadoria no cargo de Tecnologista Senior III concedida pela Diretoria do Pessoal da Marinha, situação não amparada pelo art. 29 da Lei 3.765/1960 e pela jurisprudência desta Casa, conforme detalhado no relatório antecedente a este voto.	       
7.	Desse modo, a concessão do ato em análise não pode prosperar, devendo o órgão de origem promover o recálculo do valor atualmente pago a título de pensão militar e apresentar à beneficiária o direito a opção entre os cargos/proventos/benefícios acumulados indevidamente com o presente ato.
	Nesses termos, VOTO por que este Tribunal adote a minuta de Acórdão que trago à apreciação deste Colegiado.
TCU, Sala das Sessões, em 4 de abril de 2023.
Ministro JOÃO AUGUSTO RIBEIRO NARDES 
Relator